【裁判字號】    96,上訴,2617
【裁判日期】    970129
【裁判案由】    加重強盜等
【裁判全文】
臺灣高等法院臺中分院刑事判決        96年度上訴字第2617號
上  訴  人
即  被  告  甲○○
指定辯護人  本院公設辯護人  丁○○
上列上訴人因加重強盜案件，不服臺灣臺中地方法院96年度訴緝
字第303號，中華民國96年8月24日第一審判決（起訴案號：臺灣
臺中地方法院檢察署95年度偵字第24456 號），提起上訴，本院
判決如下：
    主  文
原判決撤銷。
甲○○意圖為自己不法之所有，結夥三人以上，以強暴、脅迫至
使不能抗拒，而使他人交付其物，處有期徒刑柒年貳月。
    事  實
一、甲○○與詹忠山（因本案經原審判處有期徒刑7年4月）、陳
    雅玲（因本案經原審判處有期徒刑7年）、游智偉（綽號偉
    古）、江明達（綽號達古）、黃建業（以上3人因本案經原
    審均判處有期徒刑7年2月）及另4名真實姓名年籍均不詳之
    成年男子共同意圖為自己不法之所有，而基於以假賭博真詐
    賭之方式以詐取他人財物之犯意聯絡，於民國（下同）95
    年2月19日晚間，由陳雅玲以游智偉生日為藉口，將其前於
    94年10月間、在設於臺中縣豐原市○○路上之「憶山KTV」
    工作時所結識之客人丙○○約至設於同市「好樂迪KTV」內
    飲酒取樂，丙○○不疑有他，依約於當日晚間8時30分許，
    偕同陳雅玲、游智偉、及不知情之游智偉之女友藍葦純、吳
    俊吉（經檢察官為不起訴處分確定）暨吳俊吉之女友劉懿萱
    共同至該「好樂迪KTV」之第406號包廂內飲酒、唱歌。席間
    ，游智偉依計將詹忠山先前所交付之白色不明粉末加入丙○
    ○所飲用之酒類飲料中，丙○○因該粉末及酒精之交互影響
    ，精神漸有不濟，陳雅玲、游智偉見此，即由游智偉駕駛車
    號9E－8621號自用小客車搭載丙○○與陳雅玲、蘭葦純、吳
    俊吉、劉懿萱至其等先前所備妥、位於臺中縣豐原市○○路
    26之7號2樓之賭場。抵達後，游智偉交付新臺幣（下同）1
    千元予吳俊吉、劉懿萱以為計程車資，而將吳俊吉、劉懿萱
    先行支開，嗣再與陳雅玲共同偕同丙○○登上設於該處2 樓
    之賭場，由陳雅玲坐於丙○○之旁，游智偉則與丙○○合夥
    之方式，與已在此等候多時之詹忠山、江明達、甲○○、黃
    建業等人對賭，至前揭另4名真實姓名年籍均不詳之成年男
    子則在旁伺機接應。殆至翌日凌晨1、2時許，丙○○因遭詹
    忠山等人以調換牌，及游智偉充為內應配合之下，合計與游
    智偉共同賭輸予詹忠山等人7百萬元，詹忠山、江明達旋以
    此為由，取出本票數紙，要求丙○○、游智偉分別簽立面額
    各計為350萬元之本票交予其等收執，游智偉隨即假意應允
    而簽立如數之本票，以藉此訛使丙○○跟隨辦理，惟丙○○
    堅持不依，詎詹忠山、游智偉、江明達、甲○○、黃建業、
    陳雅玲及另4名真實姓名年籍均不詳之成年男子見此，不知
    及時罷手，為圖順利取得丙○○所簽立面額350萬元之本票
    ，竟共同變更詐欺取財之犯意聯絡為結夥三人以上強盜之犯
    意聯絡，而推由詹忠山及上開另4名真實姓名年籍均不詳之
    成年男子徒手毆擊丙○○之臉、臀部等處，使丙○○因此受
    有兩側眼瞼瘀傷各4X4公分、臀部挫傷等傷害；黃建業並在
    旁向丙○○恫嚇稱：「若你不簽得話，陳雅玲、游智偉及你
    都不要想離開現場」等語，而共同以此強暴、脅迫之方式，
    致使丙○○因此而不能抗拒，依令簽立本票，惟江明達等人
    認丙○○字跡過於潦草，遂將該等本票撕掉，再強行逼令丙
    ○○重簽票號分別為WG00000000號、WG00000000號、WG0000
    0000號，發票日均為95年5月20日、到期日均為95年2 月20
    日，面額分別為110萬元、110萬元及130萬元之本票各1 紙
    （下稱本案本票），且連同借據1紙交予江明達等人，江明
    達嗣並逕取丙○○之證件核對上開本票上所填載丙○○之身
    分資料等有無錯誤。而陳雅玲則於丙○○重簽本票期間，復
    不斷在旁提醒丙○○要好好寫等語。嗣江明達等人確認丙○
    ○所簽本票、借據無誤後，始推由游智偉、陳雅玲駕駛上開
    自用小客車將丙○○載返「好樂迪KTV」附近停車場取車。
    上開本案本票、借據嗣由游智偉交予黃建業委託林昌整代為
    討債，林昌整則再委託羅文雄（另因違反公司法，經原審另
    案合併判處有期徒刑6月）夥同余國彰（另經檢察官為不起
    訴處分確定）向丙○○催討。
二、案經丙○○訴由臺中縣警察局報請臺灣臺中地方法院檢察署
    檢察官偵查起訴。
    理  由
一、程序部分：
    按被告以外之人（包括證人、鑑定人、告訴人、被害人及共
    同被告等）於審判外之陳述雖不符刑事訴訟法第159條之1至
    之4等4條之規定，而經當事人於審判程序同意作為證據，法
    院審酌該言詞陳述或書面陳述作成時之情況，認為適當者，
    亦得為證據；當事人、代理人或辯護人於法院調查證據時，
    知有刑事訴訟法第159條第1項不得為證據之情形，而未於言
    詞辯論終結前聲明異議者，視為有前項之同意，同法第 159
    條之5定有明文。本件公訴人、上訴人即被告甲○○（下稱
    被告）及辯護人於原審表示對於證人吳俊吉、劉懿宣於警詢
    之證言，證人丙○○、羅文雄於警詢及偵查之證詞，及證人
    即共犯游智偉、陳雅玲、黃建業、詹忠山於警詢及偵查時所
    為供證內容，暨本件警卷所附行政院衛生署豐原醫院95年2
    月20日丙○○診斷證明書等於審判外之言詞、書面陳述之證
    據能力不爭執（見原審卷第35頁至41頁、第84頁至93頁）；
    被告未於本院審理期日到場，檢察官及辯護人對於上開證據
    之證據能力均未予爭執；且依本案卷證所示，上開審判外之
    言詞或書面陳述，其等作成之狀態，並無違背其等個人意思
    而為陳述，或其他違法取供之情形，足認並無顯不可信之情
    況，是上開審判外之言詞、書面陳述，自具有證據能力。
二、被告未於本院審理期日到場，上開事實業據被告於原審坦承
    其曾參與前揭詐賭謀議及其嗣曾於前揭時日至該賭場之事實
    不諱，惟否認有何強盜取財之犯行，辯稱：強盜、打人的部
    分係擦槍走火，所以伊於事後即向其他共犯表示這筆錢伊不
    要，其他共犯打人時，伊係在樓下，並不知情云云。經查：
  (一)上開犯罪事實，業據證人陳雅玲於警詢、偵查及原審供證綦
    詳，核與被告前揭自白不諱部分之內容相吻合，又被告於警
    詢供承：「（當晚有何人跟被害人陳先生一起賭博？）我當
    晚邀江明達、黃建業、詹忠山及一些綽號、真實姓名不詳等
    人已經在賭場內等被害人陳先生前來。（陳先生輸掉7百萬
    元後是由何人叫被害人簽下本票，共幾張？）由江明達及詹
    忠山2人威脅陳先生簽下3張本票。（當時是何人要求被害人
    簽押本票？及毆打被害人？）由江明達及詹忠山等人要求被
    害人簽本票，當時被害人說這只是隨意玩玩，沒輸那麼多錢
    所以不願意簽下本票，現場有很多人毆打被害人。（你在現
    場有無看見何人取走身上《指丙○○》之現金3千元及身分
    證及一些證件？）我當時只看見江明達有拿證件核對本票上
    之資料」等語，又被告於95年11月7日偵查供稱：「（就本
    件丙○○的案件，江明達、黃建業是否有涉案，他們做些什
    麼行為？）他們都有涉案，江明達、黃建業先在賭場裡面充
    當賭客，簽本票得事是詹忠山、江明達處理的。丙○○簽本
    票時，黃建業也有上去看」等語，又被告於原審羈押訊問時
    自承：「（對於檢察官移送之內容有何意見？）詹忠山會教
    游智偉如何下藥，下藥後，被害人會變遲鈍，被害人會認為
    自己賭博輸錢，後來被害人就會知道輸錢，就會簽立本票，
    95年2月19日被害人丙○○是陳雅玲找來的，就是我們選定
    的對象，游智偉會和陳雅玲帶丙○○先去KTV喝酒，在喝酒
    時游智偉會找機會下藥，等對方有反應時候，就帶到賭場來
    ，我和詹忠山就在賭場，黃建業、綽號『達古』（指共犯江
    明達，下同）之人在場，游智偉邀丙○○合股賭博，結果他
    們2人就輸很多錢，後來游智偉和丙○○每人簽立350萬元本
    票，原本丙○○不簽，當時是由詹忠山和『達古』要求丙○
    ○簽立本票，丙○○有受傷，當時4、5個人，有的在拉，有
    的在打，後來丙○○有簽3張本票，我有看到『達古』看丙
    ○○的身分證號碼．．．（既然是下藥詐賭、為何有拉扯、
    毆打、要求簽立本票之情形？）因為丙○○不簽本票。」等
    語，又於原審供承：「（對檢察官起訴事實有何意見？）事
    實經過沒有意見，我都承認。我有設局讓丙○○賭博輸錢，
    然後再叫他簽總共350萬元的本票3張，賭博的時候我有在場
    ，在場人員有我、詹忠山、游智偉、黃建業、江明達、陳雅
    玲、被害人丙○○，陳雅玲是與丙○○一起來的。詹忠山是
    後來來的，但是開始賭博的時候他就在場看了，詹忠山是把
    藥拿給游智偉，KTV我沒有去，我們本來的計畫是把被害人
    帶去KTV，由游智偉負責趁被害人不注意時，將藥物放在被
    害人的飲料內給被害人喝，再把被害人帶去豐東路的賭場內
    ，當天也是這樣做，當天賭博時，除了陳雅玲外，我剛剛所
    述在場的人都有下場去賭博，當時實際上的詐賭方式是黃建
    業、詹忠山2人趁丙○○不注意時，偷換麻將的牌子，因為
    我有看到。被害人輸了300萬元餘，江明達、詹忠山就拿出
    本票叫丙○○寫，丙○○一開始不要寫，之後看到丙○○眼
    角有受傷的痕跡，丙○○後來簽，但是亂簽，江明達後來又
    從樓下把票拿到樓上叫丙○○重簽，共簽2次，共3張本票．
    ．．游智偉那天假裝輸。賭博的場地是我找的，我帶詹忠山
    、黃建業、江明達先去那裡整理一下，我確定詹忠山有在現
    場」等情相合。
  (二)且證人即被害人丙○○於警詢、偵查及原審證述：伊如何受
    證人陳雅玲邀約參與證人游智偉之生日飲宴，並轉往上開賭
    場後，在該賭場內遭人毆打、脅令強簽本票，嗣又如何遭證
    人羅文雄催討該等票款等經過情節甚詳，證人吳俊吉、劉懿
    宣於警詢中證述：其等如何與游智偉、丙○○及案外人藍葦
    純在「好樂迪KTV」內飲酒、唱歌後，再轉往上開賭場等經
    過情節綦詳，又證人黃建業於警詢、偵查及原審供證：如何
    將前揭借據、本案本票交予案外人林昌整討債，並因此簽立
    委託書1紙予案外人林昌整收執等經過情節甚明，又證人羅
    文雄於警詢、偵查及原審證述：如何受案外人林昌整委託向
    證人丙○○催討上開票款等經過情節相符，又證人游智偉於
    警詢時供證：「（你在〈應為載之誤〉丙○○至賭場後，現
    場有何人？在作何事？現場有甲○○、詹忠山．．．及江明
    達，還有5、6人我不認識的人。（當初是由誰跟丙○○一起
    賭博？是玩何種賭具？）是由甲○○、詹忠山．．．及江明
    達和我跟丙○○一起賭博玩麻將推筒。」等語，證人游智偉
    於偵查中供證：「（請說明95年2月19日強盜丙○○之經過
    ？）是95年2月19日的中午甲○○打電話找我，他叫我晚上
    去KTV訂包廂，陳雅玲會帶丙○○過來，以為我慶生為藉口
    ，．．．晚上7點多至KTV，現場的有我、我女朋友藍葦純、
    陳雅玲、丙○○、及陳雅玲的男性朋友（指吳俊吉）及該名
    朋友的女朋友（指劉懿宣），我就按照計畫將粉末加入丙○
    ○的高梁酒內，他後來就醉了，我們就帶丙○○去甲○○開
    設的賭場．．．丙○○賭輸了350萬元，那天有詹忠山、甲
    ○○．．．我、江明達、丙○○及5、6個我不認識的人參與
    賭博，在場的他們都知道那天的目標是丙○○。」等情；又
    證人黃建業於偵查中供證：「（為何你會持有被害人丙○○
    簽發的本票？）是游智偉拿給我的。（當天賭博時是否有見
    到江明達在場？）有。」等情；又證人詹忠山於警詢中指認
    犯罪地點即賭場係在臺中縣豐原市○○路26之7號2樓等情，
    另供證：「（白色粉末是何人提供？）是我去買的．．．（
    何人毆打丙○○？）甲○○的朋友，我不認識，我看到就有
    5 、6人在場，現場很混亂。」等情相吻合，此外，復有行
    政院衛生署豐原醫院95年2月20日診斷證明書（丙○○）1份
    在卷可憑，及前揭證人丙○○所書立之借據、本案本票及證
    人黃建業所書立交予案外人林昌整向證人丙○○討債所用之
    委託書1紙（上開借據、本案本票、委託書之原本，嗣由案
    外人林昌整委託案外人柯錡呈交由臺灣臺中地方法院檢察署
    檢察官予以查扣）等扣案可稽，堪認堪認前揭證人等證述及
    被告之自白部分，確與事實相符，應可採信，並足資為被告
    論罪科刑之依據。
  (三)被告於原審雖以前詞置辯，然犯罪行為不一，各有其特殊性
    ，此項特殊事實，僅參與犯罪之人所得體驗，即學說上所稱
    行為之秘密性。且結夥3人以上強盜，危害人身、財產安全
    ，及社會秩序甚鉅，犯行重大，政府嚴懲不赦，參與者衡無
    輕易向第三人洩漏案情，以增為警查獲風險之可能。查本案
    證人丙○○經人設局詐賭後，因不願簽立票據付款，即遭人
    在上開賭場內予以毆打、脅令強簽本票等情，已如前述，乃
    本案犯罪之特殊事實，非參與者顯難輕易得知，而能娓娓細
    敘。而經核被告前揭於警偵訊及原審羈押、接押訊問時之供
    證內容，對此項特殊事實，均能詳盡予以供承，設若其確未
    在場參與本案，當不致如此清楚，且能與證人陳雅玲、丙○
    ○、游智偉、詹忠山為一致之陳述，足見其於毆打、脅令證
    人丙○○簽發本案本票時確實在場，且與其他共犯等人就本
    案有所謀議、並分工實施，是其辯稱毆打、逼迫證人丙○○
    簽發本案本票時，伊係在樓下，並不知情云云，要非事實，
    自不可信。綜上所述，本案事證明確，被告犯行洵堪認定，
    應依法論科。
三、按本票為設權證券，其權利之發生必須作成證券；本票亦屬
    有價證券，其權利之行使或處分必須占有該證券。是本票權
    利之發生、行使及處分既與證券之作成或占有具有不可分離
    之關係，自亦具有「物」之性質，而得為竊盜罪（刑法第
    320條第1項）、詐欺取財罪（刑法第339條第1項）、強盜取
    財罪（刑法第328條第1項）或恐嚇取財罪（刑法第346條第1
    項）等犯罪之客體，非僅單純之權利或財產上之利益（最高
    法院89年度台上字第3724號判決參照）。又本案本票之發票
    日均為95年5月20日、到期日則均為95 年2月20日，雖到期
    日均係在發票日前。然票據雖為文義證券，但亦為流通證券
    ，惟依票據有效解釋原則，該本票法定絕對應記載之事項既
    無欠缺，即不得認為無效，而到期日為相對的應記載事項，
    如為不可能之日期，似可認係到期日之欠缺，解釋上應視為
    無記載（即視為見票即付），故本案本票仍為有效票據。是
    被告與共犯詹忠山、游智偉、江明達、黃建業、陳雅玲及另
    4名真實姓名年籍均不詳之成年男子間，原基於詐欺取財之
    犯意聯絡，而共同設局向被害人丙○○詐賭，並訛騙被害人
    丙○○簽立前揭本票、借據等，然因被害人丙○○不從，被
    告及共犯等人為圖順利取得該等本票，即共同變更詐欺取財
    之犯意為結夥三人以上強盜之犯意，而推由共犯詹忠山夥同
    上開4名真實姓名年籍均不詳之成年男子以徒手毆擊被害人
    丙○○臉、臀部等處，使其受傷害，共犯黃建業並在旁向被
    害人丙○○出言恫嚇，而共同以此強暴、脅迫之方式，致使
    證人丙○○因此而不能抗拒，依其等之令簽交予前揭借據及
    屬有效票據之本案本票等得逞，核其所為係犯強盜既遂而有
    刑法第321條第1項第4款之情形，應論以同法第330條第1項
    結夥三人以上強盜既遂罪。被告先前所為之詐賭行為（無賭
    博之真意，應不構成賭博罪），係強盜行為之一部，不另論
    罪。被告於強盜行為過程中，因推由共犯詹忠山及另4名真
    實姓名年籍均不詳之成年男子毆打被害人丙○○成傷，乃施
    強暴之當然結果，不另論傷害罪。被告與詹忠山、游智偉、
    江明達、黃建業、陳雅玲及另4名真實姓名年籍均不詳之成
    年男子間，就上開犯行，有犯意聯絡，行為分擔，均為共同
    正犯。
四、按被告行為後，刑法及刑法施行法業於94年2月2日經總統修
    正公布，並於95年7月1日施行（下稱新刑法，修正前刑法下
    稱舊刑法），參酌最高法院95年5月23日刑事庭第8次會議決
    議，新刑法第2條第1項之規定，係規範行為後法律變更所生
    新舊法律比較適用之準據法，於新刑法施行後，應適用新刑
    法第2條第1項之規定，為「從舊從輕」之比較。刑法第28條
    原規定：「2人以上共同『實施』犯罪之行為者，皆為共同
    正犯。」新法修正為：「2人以上共同『實行』犯罪之行為
    者，皆為共同正犯。」將舊法之「實施」修正為「實行」。
    原「實施」之概念，包含陰謀、預備、著手及實行等階段之
    行為，修正後僅共同實行犯罪行為始成立共同正犯。是新法
    共同正犯之範圍已有限縮，排除陰謀犯、預備犯之共同正犯
    。新舊法就共同正犯之範圍既因此而有變動，自屬犯罪後法
    律有變更，而非僅屬純文字修正，應有新舊法比較適用之問
    題。經比較新舊法，新法非更有利於被告，應適用修正前刑
    法第28條。原判決認被告罪證明確而予科刑，固非無見，惟
    查：原判決以本案不論新法、舊法，均構成共同正犯，上述
    刑法第28條之修正內容，對於被告並無「有利或不利」之影
    響，自無適用修正後刑法第2條第1項之規定為比較新舊法適
    用之必要云云，依前說明洽尚有誤解而有未洽。被告提起上
    訴，具狀否認有強盜犯行，固無理由，惟原判決既有上述可
    議之處，自無可維持，應由本院將原判決撤銷改判。爰審酌
    被告正值壯年，不思以合法途徑獲取財富，而藉以設局詐賭
    獲利之心態已屬可議，嗣見被害人未受騙而簽立本票，竟與
    前揭共犯等人共同躍升犯意，而對被害人施以強盜，以迫令
    其簽交前揭借據、本案本票等，造成被害人證人精神驚嚇，
    並使其生活平增困擾，惟念其於原審坦承大部分之犯行，態
    度尚可，且已與被害人以20萬元達成調解，並已依約履行完
    畢（有原審調解結果報告書等在卷可稽），相當程度減少損
    害，及其犯罪之手段、前述共犯等人經原審論罪科刑之刑度
    等一切情狀，量處如主文第2項所示之刑。本件被告之犯罪
    時間，雖係在中華民國96年罪犯減刑條例所定減刑基準日即
    96 年4月24日之前，惟被告所犯係刑法第330條第1項結夥三
    人以上強盜既遂罪，並經宣告論處之刑逾有期徒刑1年6月以
    上，依該條例第3條第1項第15款規定，尚無該條例之適用。
    至公訴人雖請求從輕量處被告有期徒刑6年，然按被告所犯
    刑法第330條第1項結夥三人以上強盜既遂罪之法定最低本刑
    為有期徒刑7年，公訴人上開所請遠低於該罪之法定最低本
    刑，顯於法不合，難以採酌，併此指明。
五、被告經合法傳喚無正當理由未到庭接受審判，爰不待其陳述
    ，逕行判決。
據上論斷，應依刑事訴訟法第371條、第369條第1項前段、第364
條、第299條第1項前段，刑法第2條第1項前段、第28條（修正前
）、第330條第1項，判決如主文。
本案經檢察官乙○○到庭執行職務。
中    華    民    國    97    年    1     月    29    日
            刑事第七庭    審判長法  官  林  榮  龍
                                法  官  鄭  永  玉
                                法  官  江  錫  麟
上列正本證明與原本無異。
如不服本判決應於收受送達後十日內向本院提出上訴書狀，其未
敘述上訴之理由者並得於提起上訴後十日內向本院補提理由書（
均須按他造當事人之人數附繕本）。
                                書記官  劉  建  智
中    華    民    國    97    年    1     月    29    日
附錄本案論罪科刑法條：
刑法第330條：
  犯強盜罪而有第321條第1項各款情形之一者，處7年以上有期
  徒刑。
  前項之未遂犯罰之。


司法院資訊處製作；財團法人民間司法改革基金會備份。
